【裁判字號】    95,交聲,234
【裁判日期】    950818
【裁判案由】    違反道路交通管理處罰條例聲明異議
【裁判全文】
臺灣桃園地方法院刑事交通事件裁定     95年度交聲字第234號
原處分機關  交通部公路總局新竹區監理所桃園監理站
異  議  人
即受處分人  甲○○
上列受處分人因違反道路交通管理處罰條例案件，對於交通部公
路總局新竹區監理所桃園監理站中華民國九十五年四月六日所為
之處分（桃監裁罰字第裁五二—ＤＡ0000000號裁決書）
聲明異議，本院裁定如下：
    主  文
異議駁回。
    事  實
一、原處分意旨略以：本件異議人即受處分人（下稱異議人）甲
    ○○於民國九十五年一月十五日凌晨一時四十五分許，駕駛
    車號ＣＬ-七一○六號自小客車行經桃園縣龜山鄉○○路○
    段「長庚停車場」前，為桃園縣警察局龜山分局坪頂派出所
    員警以酒精測定器測實施酒測，測得酒精濃度為零點三六Ｍ
    Ｇ／Ｌ，超過標準值，爰依道路交通管理處罰條例第三十五
    條第一項第一款規定，裁處異議人罰鍰新台幣（下同）一萬
    九千五百元，並吊扣駕駛執照十二個月。
二、聲明異議意旨略以：
    今查，執勤人員在整個舉發取締過程中，實有諸多未依警政
    署所頒布之「取締酒後駕車程序」所訂定之規定流程處理，
    其行事違反法令之處，爰一一敘明如下：
  (一)未依規定之程序實施酒測：
  １無告知以及確認聲明人已飲酒結束達十五分鐘以上或漱口：
    按，依「取締酒後駕車程序」中之作業規定之二執行階段之
    （三）「施測酒精濃度流程及應注意事項」第一大點的第一
    小點明文規定，執勤人員在測試前「應先告知並確認受測者
    已飲酒結束十五分鐘以上或漱口」聲明人當日被舉發酒後駕
    車時，執勤人員在對聲明人做呼氣酒精濃度測試前並未履行
    此告知義務，更沒有確認聲明人是否已經飲酒結束達十五分
    鐘以上，也沒有提供礦泉水讓聲明人漱口，警員在沒有做出
    完整的法定預告動作，就直接要求聲明人作呼氣測試，係屬
    程序明顯有瑕疵，而桃園縣警察局龜山分局發文字號為山警
    分交字第○九五五○一一四二九函（聲證四），其函覆辯稱
    因聲明人飲酒時間至路檢點已逾五小時以上，實無再待十五
    分鐘之必要，然，執勤員警確實沒有依「取締酒後駕車程序
    」履行告知義務，也沒有提供礦泉水讓聲明人漱口，顯然係
    違罷規定，該程序不合法。
  ２重複實施酒測：
    根據「取締酒後駕車程序」中注意事項的第一大點操作酒精
    測定器應注意事項的第 (3)小點規定：「對測定酒精濃度未
    達違規標準之駕駛人不可因主觀之判斷，即認定違規而予以
    重複測定。」按，執勤人員使用酒精測定求聲明人作呼氣測
    試時，先後共要求聲明人作三次呼試，第一次及第二次的呼
    氣，酒精測定器皆沒有出現有酒精濃度之結果，而執勤人員
    見酒精測定器無出現達違準之數值時，並未作測試合格之判
    定，反倒是再次對人實施第三次呼氣測試，而且竟然要求聲
    明人作長時間之呼氣，隨後執勤人員只告知聲明人測試結果
    即酒測值氣酒精濃度每公升零點三六毫克超過標準值，惟查
    ，在沒有漱口以及長時間呼氣的情況下，該項超越標準呼氣
    酒度數值之「結果」極有可能是口腔殘存酒精的測試反應，
    而非出自聲明人體內之酒精濃度的測試反應，由是可證此項
    違反規定程序而所作成之測試結果，不具有可信賴性，益加
    不能作為處罰聲明人之依據，除此之外也沒有場讓聲明人看
    酒精測定紀錄單所顯示的數字，而是將聲名人帶回派出所之
    後才出示紀錄單並交給聲明人簽名，均違反正當之程序。而
    桃園縣警察局龜山分局山警分交字第○九五五○一一四二九
    號函，函覆係稱僅作一次即達零點三六毫克（參聲證四說明
    二第二行），然而當聲明人因不服上開函覆之內容再次填寫
    陳述補充摘要時，桃園縣警察局龜山分局發文字號為山警分
    交字第○九五五○一四五一一號函（聲證五），則函覆改稱
    施作三次吹氣檢測測，係因聲請人未吹氣才造成儀器無法採
    樣云云等語（參聲證五說明二第三行至第五行），惟按，該
    兩份函覆出自同一單位即桃園縣政府警察局龜山分局，承辦
    人員承辦，然函覆內容前後不一，可知函覆之說明不具可信
    度實不足採信。
  (二)未依規定將聲明人帶回派出所：
  １按，依「取締酒後駕車程序」中之作業規定三結果處置之（
    二）違反交通法規未違反刑法者：呼氣酒每公升零點二五毫
    克或血液中酒精濃度超過百分二者，依法舉發，並移置保管
    其車輛。(三)移送法辦：1.查獲呼氣酒精濃度超過每公升零
    點五五毫克或血液濃度超過百分之零點一一以上者，應移送
    法辦，並移置保管其車輛；對於上揭數值以下，如輔以其他
    客觀事實得作為不能安全駕駛』之判斷時，也應依規定移送
    法辦。另注意事項：2.移送法辦應注意事項之 (5)將駕人連
    同筆錄、舉發違反道路交通管理事件通知單、酒精測定紀錄
    單二份 (影本)及刑法第一百八十五條之三案件測定觀察紀
    錄表依刑案程序移送分局第三組（或刑事單位）處理。基於
    上述規定，吾人可知，對於未達到觸犯刑法第一百八十五條
    之三罪名之程度者，執勤人員只能移置保管其車，但不能將
    其帶回派出所處理，俾以保障憲法所賦予每位公民之人身自
    由權，而避免淪為警察國家之虞。準此，故而在聲請人呼氣
    酒精濃度每公升未達零點五五毫克的情形下將聲明人帶回派
    出所實施舉發程序，同時在派出所戶作各項舉發文件，顯然
    是違背上開規定，而有侵害聲明人身自由權之虞。
  ２又按，根據桃園縣警察局龜山分局發文字號為山警分交第○
    九五五○一一四二九號函之說明二中聲稱：「鄔君請求將車
    內所有行李暫置勤務派出所，基於便民，警方乃同意其要求
    代為通知計程車送鄔民及其太太女兒返家」（參聲證四說明
    二第五行至第七行），其實不然，聲明人當天只是到友人家
    餐敘，並非出外旅行，根本沒有攜帶任何行李，故豈有提出
    請求將聲明人行李暫移置派出所之道理？事實乃是因為當天
    執勤員警要趕著搬哨離開攔檢點，才會把明人帶回派出所作
    後續的舉發開單作業，目的是為了方便執勤人員儘早撤哨；
    然查，只有在應移送法辦的狀況發生時，執勤員警才能將聲
    明人帶回派出所，俾進行後續的移送程序。然而此次取締過
    程卻將聲明人帶回派出所，顯然是違背規定，此外，當天警
    方並沒有替聲明人叫計程車（參聲證四說明二第七行），乃
    是由聲明人自行打電話請聲明人公司裡的待命司機莊孟峰先
    生，然後由其ＹＹ－八七八六之小客車來載聲明人及家人回
    家，此事有該名人證可資證明，如果警員仍堅稱有代叫計程
    車，請經方說明是那一家計程車公司？駕駛為何人？聯絡方
    式？
  ３復按，又桃園縣警察局龜山分局發文字號為山警分交字第○
    九五五○一四五一一號函裡面乃又陳稱係：「當時警方見鄔
    君聯絡友人未果，基於便民同意一起至派出所聯絡計程車載
    鄔君及其家人返家... 」（參聲證五說明二倒數第三行至第
    一行），這也完全不是事實，聲明人是由公司裡的司機接送
    回去的，並沒有聯絡不到友人，詳細情形如前2.所述，而桃
    園縣龜山分局這兩份回函對於來至派出所一事，前後回應也
    不一，回函之草率與不謹慎由此可見，總而言之，聲明人並
    沒有請求將車內行李暫置派出所（因車內根本無行李），也
    沒有對員警提出任何帶聲明人至派出所之請行，警方也沒有
    代聲明人車送聲明人及家屬返家，職是，此項舉發程序，已
    然侵害聲明人之人身自由權。
  (三)依照聲明人前述三項說明，可知警員在舉發過程中，未遵守
    內政部警政署所發布之「取締酒後駕車程序」所規定測試駕
    駛人呼氣酒精濃度之手續，以致該行政處分在程序上具有瑕
    疵而不合法，應予撤銷，為此聲明異議云云。
三、按「汽車駕駛人，駕駛汽車經測試檢定有左列情形之一者，
    處新臺幣一萬五千元以上六萬元以下罰鍰，並當場移置保管
    其車輛及吊扣其駕駛執照一年；因而肇事致人受傷者，並吊
    扣其駕駛執照二年；致人重傷或死亡者，吊銷其駕駛執照，
    並不得再考領：一、酒精濃度超過規定標準…」，道路交通
    管理處罰條例第三十五條第一項第一款定有明文；再者，「
    汽車駕駛人有左列情形之一者，不得駕車：…二、飲用酒類
    或其他類似物後其吐氣所含酒精濃度超過每公升○‧二五毫
    克或血液中酒精濃度超過百分之○‧○五以上者」，道路交
    通安全規則第一百十四條第二款亦有明定。
四、經查：
  (一)本件異議人於上揭時、地駕駛上開ＣＬ－七一○六號自用小
    客車行經前揭時、地經警對其實施酒測，檢測後發現其吐氣
    所含酒精濃度達每公升○點三六毫ＭＧ／Ｌ之事實，有桃園
    縣政府警察局舉發違反道路交通管理事件通知單、酒精濃度
    呼氣測試結果各一紙附卷可稽，並為受處分人所不否認，故
    異議人經員警酒測，酒精濃度超過規定標準之事實，堪已認
    定。
  (二)至異議人以員警並未告知及確認其飲酒結束達十五分鐘以上
    或漱口後實施酒精濃度測試以及先後共三次要求聲明人作三
    次呼氣測試，而第一次及第二次的呼氣，酒精測定器皆沒有
    出現有酒精濃度之結果，第三次的呼氣測試，竟然要求聲明
    人作長時間之呼氣，隨後值勤人員只告知聲明人測試結果即
    酒測值為呼氣酒精濃度每公升○點三六毫ＭＧ／Ｌ超過標準
    值，然在沒有漱口以及長時間呼氣的清況下，該項超越標準
    呼氣酒精濃度數值之「結果」極有可能是口腔殘存酒精的測
    試反應，而非出自聲明人體內之酒精濃度的測試反應等語置
    辯，然查：
  １按警察人員於執行酒精濃度測試時，於測量前應先確定受測
    者已飲酒結束十五分鐘以上或提供給受測者漱口，避免口腔
    殘存酒精，致影響準確度乙節，為查取酒醉駕車作業指導書
    其他注意事項（一）項第二款固有規定，並有取締酒後駕車
    程序一份在卷可稽，而實施酒測前提供飲水之目的在於避免
    口中有酒精殘留而造成酒測值之誤差，因此飲用酒類未逾十
    五分鐘者，始有提供礦泉水漱口之必要，換言之飲用酒類已
    逾十五分鐘者，則未有口腔中殘存酒精致影響酒測結果之虞
    ，而無庸提供漱口，合先序明。查本件異議人於受實施酒精
    濃度測試時飲酒已逾十五分鐘等情，業經桃園縣政府警察局
    龜山分局九十五年二月九日以山警分交字第○九五五○一一
    四二九號函復稱：「據舉發員警答辯當日僅對駕駛ＣＬ－七
    一○六號自小客車之駕駛人鄔福詳作一次酒測即達零點三六
    毫克，當場曾詢鄔君於何時、地飲酒？稱係至大園與友人餐
    敘飲酒至二十時又至大園找朋友泡茶聊天，故至路檢點已逾
    五小時以上」等語明確，已堪認定。從而警方依規定於實施
    本件酒精濃度測試時不需提供飲水漱口，即可對其實施酒精
    濃度測試，至警方雖於實施酒測前並未詢問異議人是否已飲
    酒逾十五分鐘以上，然其已於實施酒測後，為避免異議人有
    飲酒未逾十五分鐘而致影響酒測之結果，而補詢問異議人飲
    酒之時、地，亦有上開函在卷可稽，是異議人經警實施酒精
    濃度測試已達○點三六毫ＭＧ／Ｌ之結果自有其可信度。
  ２異議人雖另辯稱其曾呼氣二次酒精測試器皆未出現有酒精濃
    度之結果，經警告知做長時間呼氣後，始出現呼氣酒精濃度
    達○點三六毫ＭＧ／Ｌ之結果，質疑因在未漱口及長時間呼
    氣之情況下，而有殘存口腔中之酒精造成之誤差，然查酒精
    濃度測試器係經由受測者之呼氣測得其所含酒精濃度之儀器
    ，倘受測者吹氣不完整或是只含著不吹，機器因無法感應酒
    氣，而無法顯示結果，故受測者若有上述情形，則需多次進
    行測試，本屬可能。而本件異議之所以會有多次酒精測試，
    是因為異議人前二次僅含酒精測試器未吹氣造成儀器無法取
    樣之故，業經桃園縣政府警察局龜山分局九十五年三月二十
    二日山警分交字第○九五五○一四五一一號函覆明確，附卷
    可佐，且本件異議人進行酒精濃度檢測之際，該測試儀器業
    已先歸零，並正確顯示儀器型號（ＡＳＩＶ）、案號（○一
    九五）、日期（二○○六/○一/一五、○一：四八）、分析
    器編號（○六七八二三）、溫度（二一Ｃ）、歸零（○‧○
    ○ＭＧ／Ｌ）時間（○一：四八）、測定值（零點三六ＭＧ
    ／Ｌ）等節，亦經異議人於酒精檢測單上親自簽名確認，有
    呼氣酒精濃度檢測單在卷足憑，是該儀器並無失準、功能失
    常或操作不當情形甚明，是本件進行多次酒測並非毫無正當
    理由，自不得以此而認酒測過程有何瑕疵。
  ３綜上，本件異議人飲酒結束至其受測時已逾十五分鐘，無庸
    提供漱口，而其進行多次酒測並非毫無正當理由，異議人前
    開所辯並不足採，本件違規事實，事證明確，足堪認定。
五、綜上所述，本件異議人之交通違規事實相關事證已臻明確，
    原處分機關依道路交通管理處罰條例第三十五條第一項第一
    款規定，裁罰異議人一萬九千五百元，吊扣駕駛執照十二個
    月等情，核無違誤，則本件異議人之聲明異議為無理由，應
    予駁回。
六、又異議人雖對舉發機關當場將其帶回派出所之措施尚有爭執
    云云，核其性質，非屬道路交通管理處罰條例第八條規定應
    由公路主管機關就違規行為所為之「處罰」，尚與本件因酒
    後駕車而違反道路交通管理處罰條例之行政裁罰程序無涉，
    是異議人就此部分於本件交通聲明異議程序中對此提出爭執
    ，於法尚有未合，本院依法無從加以審查，附予指明。
據上論斷，應依道路交通管理處罰條例第八十七條第二項，道路
交通案件處理辦法第十九條，裁定如主文。
中    華    民    國    95    年    8     月    18    日
                        臺灣桃園地方法院交通法庭
                                法  官  柯姿佐
上正本證明與原本無異。
如不服本裁定，應於裁定送達後5 日內向本院提出抗告狀（應附
繕本），抗告於臺灣高等法院。
                                書記官  蔡紫凌
中    華    民    國    95    年    8     月    22    日


司法院資訊處製作；財團法人民間司法改革基金會備份。
